臺灣高雄地方法院刑事判決　　　　　　　95年度重訴字第95號
公　訴　人　台灣高雄地方法院檢察署檢察官
被　　　告　乙○○
選任辯護人　陳里己律師
　　　　　　陳意青律師
上列被告因殺人案件，經檢察官提起公訴（95年度偵字第16385
號），本院判決如下：
    主  文
乙○○殺人，處有期徒刑拾貳年陸月，褫奪公權陸年，扣案摺疊
刀壹把沒收；又以非法方法，剝奪人之行動自由，處有期徒刑拾
月，減為有期徒刑伍月，扣案摺疊刀壹把沒收，應執行有期徒刑
拾貳年拾月，褫奪公權陸年，扣案摺疊刀壹把沒收。
    事  實
一、乙○○與友人己○○於民國95年6 月13日晚間9 時40分許，
    前往高雄市三民區○○○路64號十全十美卡拉OK店，坐在該
    店靠近櫃檯之座位飲酒，丙○○則先於乙○○、己○○2 人
    ，於同日晚間9 時許，獨自坐在該店入口左方，靠近騎樓之
    座位飲酒唱歌，與乙○○、己○○之桌位間相隔1 小桌。直
    至同日晚間11時許，丙○○撥打電話邀請陳超源前來作陪，
    陳超源於同日晚間11時30分許抵達該店，與丙○○一同飲酒
    。嗣於翌日凌晨1 時許，丙○○因細故，與乙○○發生口角
    爭執，經店家戊○○出面勸阻後，衝突暫告化解。嗣於同日
    凌晨1 時30分許，己○○結帳後，與乙○○一同離去該店，
    乙○○於店外詢問己○○是否再找其他地點飲酒，己○○表
    示要回家後，便先行離去，乙○○則走回店內如廁後，走回
    原桌位坐下，並自其所穿之長褲右前口袋內取出其所有之摺
    疊刀1 把握在右手上。丙○○見乙○○返回該店坐在原桌位
    ，因先前之爭執，仍氣憤難消，乃走向乙○○，出言責罵乙○○，又與乙○○發生爭吵，並出手掌摑乙○○後，轉身背
    對乙○○欲返回其座位時，乙○○雖因飲酒而對週遭環境之
    認識力、判斷力及行為之控制力降低，然尚未達精神耗弱之
    程度，因不甘當眾受辱，(一)竟基於傷害之犯意，自其座位起
    身後，以右手持上開摺疊刀走近丙○○身後，自丙○○左臀
    刺1 刀，陳超源見丙○○遭受乙○○持刀刺傷後，即與丙○○分持鐵椅毆打乙○○，乙○○除以左手臂抵擋丙○○、陳
    超源持鐵椅攻擊外，再承前開傷害之同一犯意，仍以右手持
    上開摺疊刀，朝陳超源之左腹部及丙○○之左臀各刺1 刀。
    丙○○及陳超源雖然均負傷，但仍繼續分持鐵椅毆打乙○○
    ，乙○○不甘被毆，竟另起殺人之犯意，明知腹部、胸部乃
    人體重要臟器、血管密集之處，如持刀刺該部位，將深及臟
    器、刺破血管，造成大量失血而有致命之危險，竟即持上開
    摺疊刀猛刺陳超源右腹部及右前胸部各1 刀，造成陳超源左
    腹部穿刺傷（約1.8 公分×1 公分，深度約7.5 公分，腹腔
    內出血）、右腹部穿刺傷（約2 公分×0.6 公分，深度約10
    公分，腹腔內出血、上升結腸漿膜層出血）、右前胸穿刺傷
    （約2.8 公分×0.8 公分，深度約10公分，由右前胸刺進右
    胸腔直至右肺下葉，造成肺臟大出血及右血胸形成）、左腋
    窩部有銳器傷（約0.4 公分×0.1 公分）及表淺銳器傷（約
    2 公分×1 公分）、左右上肢前臂內側各有1 處小銳器傷（
    分別約1 公分×0.3 公分、0.4 公分×0.1 公分）、左肘內
    側及右前臂前部有多處擦傷、右三角肌部、右前臂遠端前部
    、左前臂外側、左上臂前部有數處皮下出血、左大腿前部及
    左右小腿前部有數處皮下出血（分別約6 公分×2 公分、2
    公分×1 公分、2 公分×1.5 公分）；丙○○左臀裂傷約1
    公分、2 公分各1 處。陳超源遭受上開攻擊後，跌坐在店內
    椅子上，丙○○則跌坐在店內地上，乙○○即停止繼續持刀
    攻擊丙○○、陳超源。(二)嗣於同日凌晨1 時40分許，乙○○
    另基於妨害自由及接續上開傷害之犯意，以左手勒住丙○○
    之頸部，持上開摺疊刀劃傷丙○○之右臉部及右耳，造成丙○○右臉裂傷約5 公分、右耳廓斷裂傷約2 公分。而在乙○○與丙○○、陳超源發生上開衝突之際，十全十美卡拉OK店
    員工丁○○趕緊跑向附近之十全派出所報案，警員於同日凌
    晨1 時42分許抵達該店外，見乙○○右手高舉上開摺疊刀、
    左手勒住丙○○頸部，乃拔槍喝令乙○○放下上開摺疊刀、
    放開丙○○。乙○○於同日凌晨1 時44分許，將刀械往店內
    丟棄，並放開丙○○，再依警員命令移動至店外騎樓並趴下
    ，旋遭警員上前逮捕，當場扣得乙○○所有供本件犯行所用
    之摺疊刀1 把。乙○○自同日凌晨1 時40分許起至同日時44
    分許，控制丙○○行動自由約4 分鐘。陳超源經送醫急救，
    仍因胸腹部多重穿刺傷及低血容積性休克，延至同日凌晨4
    時50分許不治死亡。
二、案經丙○○提出告訴，暨由高雄市政府警察局三民第一分局
    移送台灣高雄地方法院檢察署檢察官偵查起訴。
    理  由
壹、證據能力部分：
一、按被告以外之人，於審判外之言詞或書面陳述，除法律有規
    定者外，不得作為證據；又被告以外之人（包括證人、鑑定
    人、告訴人、被害人及共同被告等）於檢察事務官、司法警
    察官或司法警察調查中所為之陳述，與審判中不符時，其先
    前之陳述具有較可信之特別情況，且為證明犯罪事實存否所
    必要者，得為證據，刑事訴訟法第159 條第1 項、第159 條
    之2 分別定有明文。是被告以外之人於司法警察（官）調查
    中所為之陳述，依刑事訴訟法第159 條第1 項規定，係屬傳
    聞證據，原則上無證據能力，惟如該陳述與審判中不符時，
    其先前之陳述具有較可信之特別情況，且為證明犯罪事實存
    否所必要者，依同法第159 條之2 規定（即刑事訴訟法第15
    9 條第1 項所指之「除法律有規定者外」），始例外認為有
    證據能力。如該陳述與審判中相符時，因該陳述並不符合刑
    事訴訟法第159 條之2 有關傳聞例外之規定，故不得作為認
    定本案犯罪事實有無之證據。此時，當以其於審判中之陳述
    作為證據。本件被告及辯護人均認證人丙○○於警詢中所為
    之陳述，並無證據能力，且因證人丙○○前開警詢中之陳述
    ，核與審判中之陳述大致相符，是依前開說明，證人丙○○
    前開警詢中之陳述，並無傳聞證據例外之情形，應無證據能
    力。此時，當以證人丙○○於審判中之陳述作為證據。
二、次按被告以外之人於偵查中向檢察官所為陳述，除顯有不可
    信之情況者外，得為證據，刑事訴訟法第159 條之1 第2 項
    定有明文。偵查中對被告以外之人所為之偵查筆錄，或被告
    以外之人向檢察官所提之書面陳述，性質上均屬傳聞證據。
    惟現階段刑事訴訟法規定檢察官代表國家偵查犯罪、實施公
    訴，依法其有訊問被告、證人及鑑定人之權，證人、鑑定人
    且須具結，而實務運作時，檢察官偵查中向被告以外之人所
    取得之陳述，原則上均能遵守法律規定，不致違法取供，其
    可信度極高。職是，被告以外之人前於偵查中已具結而為證
    述，除反對該項供述得具有證據能力之一方，已釋明「顯有
    不可信之情況」之理由外，不宜即遽指該證人於偵查中之陳
    述不具證據能力。是證人丙○○、戊○○、丁○○於偵查中
    之陳述部分，既經具結，且無證據證明顯有不可信之情況，
    且均經檢察官聲請到庭接受詰問，賦予被告反對詰問之機會
    ，依前開說明，證人丙○○、戊○○、丁○○於偵查中之陳
    述應均有證據能力。
三、本判決所引用之其餘證據資料（詳後引證據），其中傳聞證
    據部分，縱無刑事訴訟法第159 條之1 至第159 條之4 或其
    他規定之傳聞證據例外情形，亦因被告、辯護人、檢察官或
    同意可作為證據使用，或未聲明異議，依刑事訴訟法第159
    條之5 第1 項、第2 項之規定，本院審酌該證據作成之情況
    ，認為適當，應得為證據。
貳、實體部分：
一、訊據被告乙○○否認有何傷害、殺人及妨害自由犯行，辯稱
    ：案發當時因酒醉而陷於精神耗弱，被丙○○激怒及遭丙○○、陳超源2 人攻擊後，因防衛過當刺死陳超源，不記得發
    生衝突之經過及持刀傷人、挾持丙○○之事等語。經查：
  (一)被告乙○○於上開時、地，與被害人丙○○發生口角爭執，
    乃持用扣案之摺疊刀傷害被害人丙○○、殺害被害人陳超源
    及妨害被害人丙○○行動自由之事實，業經證人即十全十美
    卡拉OK店老闆戊○○於偵查及本院審理中證稱：丙○○是1
    個人坐在店內靠近玻璃之桌位，被告與己○○坐在靠近櫃檯
    之桌位，二者之桌位在店內左側同一排，中間隔1 張小桌子
    。後來，丙○○打電話聯絡陳超源前來，翌日凌晨1 點許，
    伊上樓吃飯，不久，丁○○上樓表示樓下發生爭吵，伊即下
    樓請被告與丙○○不要吵架。之後，被告與己○○先結帳離
    開，隨後被告又回到店內上廁所，上完廁所後，被告坐回原
    來之桌位，手持1 把刀，伊向前表示要幫被告把刀收起來，
    被告則表示刀子是他的，為何要收起來。後來，丙○○即自
    其桌位走向被告，出言質問被告，2 人又發生爭吵，丙○○
    並出手打被告1 個耳光，轉身要走向原桌位時，被告以右手
    持刀，刺向丙○○之臀部1 刀，丙○○被刺傷後，隨即與陳
    超源分持鐵椅攻擊被告，被告除以左手阻擋鐵椅之攻擊外，
    並持刀往前刺，當時場面很混亂，3 個人扭打在一起，未看
    清楚陳超源身體被刺中之情況，後來是丁○○去報案，警察
    到達前，被告與丙○○在店門口扭打，警察到達時，陳超源
    坐在店內椅子上，身上有流血，被告一手勒住丙○○，一手
    持刀，警察喝令被告放手並丟掉刀子，否則要開槍，被告即
    放開丙○○，並放下刀子等語甚詳（詳偵卷第34頁第10行至
    第21行、本院卷(三)第94頁倒數第12行至第95頁第11行、倒數
    第11行至第96頁第6 行、第14行以下、第98頁倒數第7 行至
    第3 行、第99頁第3 行至倒數第4 行、第100 頁第2 行至第
    11行、倒數第8 行以下、第101 頁第14行至第27行）。核與
    證人即十全十美卡拉OK店員工丁○○於本院審理中證陳：
    被告大約是晚上10點左右與朋友己○○來到店內，在己○○
    結帳前約半小時，被告與丙○○就有互罵，後來己○○結完
    帳，與被告一同離開後，陳超源也來結帳，因為零錢不夠，
    伊至附近超商換好零錢回到店內，看見被告坐在原來桌位，
    丙○○坐在她那一桌罵被告，後來，丙○○及陳超源分持鐵
    椅毆打被告，被告手上持刀，3 個人打在一起，現場非常混
    亂，地板及牆壁沾滿血跡，伊見狀馬上跑至附近之十全派出
    所報案，與警察幾乎同時返回該店，看見陳超源坐在椅子上
    ，警察拔槍制止被告等語（詳本院卷第150 頁末行至第151
    頁第1 行、第10行以下、第152 頁第5 行至9 行、第14 行
    至第20行、第153 頁第6 行至第14行、第154 頁倒數第8行
    至第155 頁第14行、第19行至倒數第4 行）。證人即告訴
    人丙○○於偵查及本院審理中證述：晚上9 時許，獨自1 人
    前往10全10美卡拉OK店唱歌，後來被告與己○○進來該店，
    晚上11時許，伊撥打電話聯絡陳超源前來該店，陳超源大約
    在晚間11時30分到達，直至翌日凌晨1 點多，被告與己○○
    原本已經結帳離開，後來被告又走進店內，嗣被告就走過來
    刺伊臀部1 刀，並朝陳超源身上刺，再朝伊臀部刺1 刀，警
    察到達以前，被告已經停止刺殺之動作，當時伊與陳超源人
    倒在店內地上，後來被告再以左手將伊架起來，走到店內靠
    近門口處，右手持刀放在伊脖子附近，警員到達後，被告持
    刀割伊左臉及左耳，警員拔槍喝止後，被告才放下刀等語（
    詳偵卷第32頁倒數第12行至第33頁第17行、本院卷(二)第142
    頁第2 行至第143 頁第5 行、第13行以下、第146 頁第16行
    至第22行、倒數第5 行至第147 頁第7 行、第18行至第25行
    、第148 頁第1 行至第8 行）。證人即現場處理警員蘇生
    才於偵查中證稱：當日凌晨1 時40分許，接到無線電通報十
    全十美卡拉OK店內，有人持刀滋事，到達時，被告站在店門
    口內右側，左手勒住丙○○，右手持刀，丙○○身上及臉上
    都是血，並表示被告要殺她，伊與同事簡嘉宏拔槍喝令被告
    把刀子丟掉並趴下，被告就走到騎樓將刀子丟掉，並趴在地
    上，伊隨即與同事楊文政將被告上手銬，帶回派出所等語（
    詳偵卷第35頁到數第15行至第9 行）。證人即現場處理警
    員溫壬財於偵查及本院審理中證陳：被告左手架住丙○○，
    右手持刀高舉，站在店內第1 道門與第2 道門之間，丙○○
    抓住被告右手，其他警員拔槍喝令被告丟下刀子、往前走，
    然後趴下等語（詳偵卷第35頁倒數第6 行至第4 行、本院卷
    (二)第158 頁倒數第9 行至第159 頁第6 行）。證人即現場
    處理警員陳信安於本院審理中證述：丁○○前來派出所報案
    ，伊趕抵現場時，被告左手勒住丙○○脖子，右手持刀，站
    在店內第1 、2 道門之間，丙○○有掙扎，陳超源站在第2
    道門旁邊，伊喝令被告放下刀子，其他警力則手握槍套，有
    聽見其他同是拉槍機之聲音，待伊返回派出所拿取照相機，
    走出派出所時，被告已經被壓制在店外騎樓，回到該店時，
    陳超源已經坐在店內椅子，以手撐住頭部等語（詳本院卷(二)
    第162 頁第7 行至倒數第5 行、倒數第2 行至第163 頁第2
    行、第164 頁倒數第9 行以下、第165 頁第10行至第19 行
    ）均相符。並有警員職務報告、平面圖在卷可參（見警卷第
    56頁至第60頁）。另被害人丙○○、陳超源遭被害持上開摺
    疊刀攻擊，造成被害人丙○○、陳超源受有上開傷勢之事實
    ，亦有高雄醫學大學附設中和紀念醫院診斷證明書、病歷摘
    要報告書、高雄市政府警察局刑事鑑識中心現場勘查初報表
    、現場勘查報告、台灣高雄地方法院檢察署勘驗筆錄、訊問
    筆錄、相驗屍體證明書、法醫驗斷書、法務部法醫研究所95
    年8 月8 日法醫理字第0950002969號函及所附鑑定書（參警
    卷第29頁、第30頁、第61頁、第67頁至第85頁、相卷第20
    頁至第22頁、第24頁至第35頁、本院卷(一)第30頁至第103 頁
    、本院卷(二)第50頁至第62頁）可證。此外，被告左腳、所著
    上衣、長褲及扣案之摺疊刀，均沾有血跡，而該血跡施以
    DNA 型別檢測，核分別與被害人丙○○、陳超源血跡DNA 型
    別相符等情，復有上開高雄市政府警察局刑事鑑識中心現場
    勘察報告報告在卷可佐（詳本院卷(一)第32頁、第33頁）。足
    認被告持上開摺疊刀攻擊被害人丙○○、陳超源後，致丙○○受傷、陳超源死亡甚明。
  (二)關於被告持刀刺殺陳超源胸部及腹部之順序，證人戊○○於
    本院審理時證稱：當時站在被告及丙○○背後，不清楚被告
    是否刺中陳超源等語（詳本院卷(三)第100 頁底9 行至第11行
    、第101 頁第10行至第12行）；證人丁○○於本院審理中證
    稱：發生衝突後，緊急前往派出所報案，回來後衝突已經結
    束，未看見被告如何刺陳超源等語（詳本院卷(二)第151 頁倒
    數第9 行至第6 行、第152 頁第5 行至第9 行、第155 頁倒
    數第8 行至第4 行）；證人丙○○於本院審理時則證稱：被
    告第1 刀係刺向陳超源之胸部等語（詳本院卷(二)第146 頁第
    16行至第22行）。惟本院審酌：被告持刀刺向丙○○臀部
    第1 刀後，丙○○及陳超源隨即分持鐵椅反擊之事實，業據
    證人戊○○、丁○○證述如前，則陳超源於丙○○被刺第1
    刀，應已見到被告持刀，是陳超源拿起鐵椅毆打被告時，為
    避免本身受傷，衡情應會將鐵椅置於胸前抗衡，以保護其身
    體。被告係持刀由前往後、朝下方刺入陳超源胸部（參相
    卷第28頁背面之法醫研究所鑑定書）。店內鐵椅係供成人
    使用，有一定之重量、長度及寬度（參卷附現場照片），則
    陳超源將鐵椅置於胸前，阻擋被告持刀攻擊，而被告既高舉
    左手阻擋丙○○、陳超源分持鐵椅攻擊，身體勢必遭受鐵椅
    擠壓，而呈微蹲或後仰之態；及陳超源胸前有鐵椅保護，刺
    殺空間有限之情況下，可否再尋隙持刀由上朝下之方向，刺
    中陳超源右胸部，已非無疑。再者，陳超源右胸部穿刺傷，
    刀刃位於10點鐘方向，刀背位於2 點鐘方向，途徑為經由右
    前胸、右前第3 根肋骨與第4 根肋骨肋間隙，第4 根肋骨上
    緣，達肺臟右下葉，深度約10公分，造成右血胸約900 西西
    ，從右前胸刺近右胸腔直至右肺下葉，造成肺臟大量出血及
    右血胸形成，為致死創傷之事實，有法務部法醫研究所鑑定
    書在卷可參（見相卷第28頁）。足見刀械深刺入胸部，將損
    及臟器，短時間即造成大量內出血，傷者會因臟器受損及失
    血過多，立即造成休克、失去意識。準此，如陳超源被刺第
    1 刀之部位係右胸部，以其傷勢如此之嚴重，應會失血過多
    而產生休克現象，失去攻擊力，又如何繼續持鐵椅與被告打
    鬥。然依證人丁○○前開證詞可知，證人丁○○換零錢返回
    店內時，發現死者陳超源係持鐵椅與被告對打，當時牆壁及
    地上均有血跡，顯見當時證人丁○○返回店內時，死者陳超
    源已遭被告持刀刺中身體，致產生血跡，死者陳超源既遭被
    告持刀刺中身體，仍能繼續持鐵椅與被告對打，益徵被告應
    非先持刀刺中死者陳超源胸部，故未立即喪失攻擊能力，仍
    能與被告對打。再參以被告與丙○○、陳超源一開始持刀或
    鐵椅互相攻擊之態勢，陳超源之胸前已有鐵椅保護，且與丙○○分持鐵椅毆打被告，被告實難尋得刺殺陳超源胸部之機
    會與空間；及被告於本院審理中供稱：被丙○○、陳超源毆
    打時，伊先用手擋，後來靠近陳超源之身體，用刀刺向陳超
    源腹部等語（詳本院卷(三)第114 頁倒數第9 行至第7 行）。
    堪認被告初以左手抵擋鐵椅之攻擊時，其持刀之右手應係置
    於其腰部高度左右之部位，故在與陳超源互毆之際，乘靠近
    陳超源時，因2 人中間靠近胸部位置，隔有鐵椅，乃先持刀
    刺向鐵椅阻隔處下方之陳超源左腹部1 刀，待陳超源腹部受
    傷，力有未逮下，再趁陳超源放下或放低鐵椅之際，於鐵椅
    稍離陳超源胸部時，持刀由上往下刺中陳超源右腹部及右胸
    部各1 刀。是證人丙○○上開證述，尚難採信。
  (三)至證人丙○○於本院審理時固證稱：未與被告發生任何爭執
    或打被告耳光，被告係趁伊唱歌時，無故持刀刺其臀部1刀
    ，伊跌倒在地，陳超源見狀，趕忙上前阻止，陳超源被刺2
    刀後，才拿起鐵椅抵擋等語（詳本院卷第142 頁第7 行至第
    11行、第145 頁倒數第13行以下、第146 頁倒數第16行以下
    ）。惟查：被告於95年6 月14日凌晨1 時許，在該店內與丙○○發生口角爭執，經戊○○出面勸阻，風波暫告平息，待
    己○○結帳，並與被告離去後，被告獨自1 人又返回該店上
    完廁所，坐回原來桌位休息時，丙○○主動上前質問被告，
    再與被告發生爭吵，並打被告1 個耳光後，丙○○轉身走回
    座位之際，被告持刀刺向丙○○臀部1 刀後，丙○○、陳超
    源隨即分持鐵椅毆打被告之事實，業據證人戊○○、丁○○
    證述如前。並參以被告於離開該卡拉OK店之前，已與證人丙○○發生口角爭執，如當時憤恨難消，應早與證人丙○○發
    生肢體衝突。且如被告離開該店之目的，係先至車內取出扣
    案摺疊刀後，再前往該店找證人丙○○尋仇，則其再次持刀
    進入該卡拉OK店後，應立即持刀攻擊證人丙○○，又起會先
    至廁所如廁，再返回店內原桌位坐下。顯見被告離開該店前
    ，雖曾與證人丙○○發生爭執，但僅止於口角紛爭，被告亦
    無意持刀與證人丙○○發生爭執，被告返回該店之目的，應
    係單純如廁，而非先至店外車內取出摺疊刀，欲攻擊證人丙○○，該摺疊刀應係被告隨身攜帶之物，並非另至車內取得
    之物。是被告在前次口角爭執，且身上亦持有摺疊刀之下，
    均未與證人丙○○發生肢體衝突，則在再次返回店內，如非
    證人丙○○所作所為，再次刺激被告，超出被告忍受之範圍
    ，被告應不至於持刀刺向證人丙○○。再者，證人丙○○既
    遭被告持刀攻擊臀部1 刀，則證人丙○○、死者陳超源見被
    告持有刀械，且有意與被告理論，乃立即執身旁之鐵椅阻擋
    被告攻擊或攻擊被告，亦與常情相符。是證人戊○○於本院
    審理中之證詞，應可採信。至證人丙○○前開證詞，核與卷
    證不符，不可採信。
  (四)又被告自95年6 月13日晚間10時許至翌日凌晨1 時30分許，
    在十全十美卡拉OK店內飲酒，於95年6 月14日中午12時7分
    許，接受呼氣酒精濃度測試之數值為每公升0. 4毫克（mg/L
    ），往回推算於同日凌晨1 時40分許，呼氣酒精濃度約為每
    公升0.9 毫克至1.35毫克等情，有酒精濃度呼氣測試表、法
    務部法醫研究所95年11月8 日法醫理字第0950004736號函及
    所附法醫文書審查鑑定書可參（見警卷第31頁、本院卷(一)第
    162 頁至第166 頁）。又當人飲酒後，若以呼氣酒精濃度測
    試器測得之呼氣濃度達到每公升0.5 毫克時（約合體內血液
    中酒精濃度100mg/DL），反應較慢，感覺減低；達到每公升
    0.75毫克時，思考與個性行為均會改變；達到每公升1.0 毫
    克時，步態不穩，噁心嘔吐，精神混惑不清晰；達到每公升
    1.5 毫克時，說話不清楚，感覺喪失，視力模糊；達到每公
    升2. 0毫克時，體溫與血糖均降低，肌肉控制差，甚至會導
    致癲癇發作；達到每公升3.5 毫克時，則已經神智不清，反
    射減低，甚至呼吸抑制，亦業據行政院國軍退除役官兵輔導
    委員會臺北榮民總醫院以88年8 月5 日（88）北總內字第26
    868 號函釋明確，固可認通常人之行為控制能力，會因飲酒
    而受到影響。惟：被告於本院審理中供稱：剛進入10全10
    美卡拉OK店時，意識很清楚，結帳離開後，在店外走廊詢問
    己○○是否繼續喝酒，己○○表示不要喝了，要先回家，伊
    表示上完廁所也要回家，沒有回到車上，而係直接走回店內
    ，上完廁所，坐在原來桌位休息，印象中有與丙○○發生爭
    吵，係丙○○、陳超源先持鐵椅出手毆打，伊先用手擋，伊
    係被激怒，才從口袋取出刀子，靠近陳超源身體，用刀刺向
    陳超源腹部，警察到達現場命令伊放下刀子，知道警察已經
    到場（詳本院卷(三)第114 頁第1 行至第4 行、第16行至倒數
    第5 行、第115 頁第1 行至第3 行、第14行、第16行至第19
    行、倒數第7 行至第116 頁第1 行、第11行至第15行、第11
    8 頁倒數第4 行至第2 行）。是被告與己○○離開十全十美
    卡拉OK店之際，尚可自行步行離去，並可在店外走廊與己○○對話，詢問己○○是否要繼續喝酒，然後自行走回店內上
    廁所後，再走回原來位置坐下，且因與丙○○發生爭吵，遭
    丙○○、陳超源持鐵椅攻擊，被激怒後，取出刀子反擊，並
    刺向陳超源腹部，足見被告雖因飲酒，然對外界事物之感覺
    能力、與他人應對之能力及活動能力依然正常。參以證人戊○○於偵查及本院審理中證稱：被告走回店內上廁所，伊看
    見被告手上有刀，詢問被告為何持刀，被告答稱：「刀子是
    我的，你搶什麼！」，被告知道丙○○罵他，所以回罵丙○○等語（詳偵卷第34頁倒數第5 行至第35頁第6 行、本院卷
    (三)第96頁第2 行至第6 行、第97頁倒數第4 行至第98頁第4
    行）；證人蘇生才於偵查中證稱：被告上手銬，可以自行走
    至派出所，回到派出出詢問被告事情經過，被告瞭解問話之
    內容，表示「對方要我死，我也要他死」等語（詳偵卷第35
    頁倒數第9 行至第2 行）；證人丁○○於本院審理中證陳：
    被告回到店內表示喝醉了，要休息一下等語（詳本院卷(二)第
    153 頁第15行至第18行）；證人陳信安於本院審理時證稱：
    製作被告第1 次筆錄時，人是清醒，並無語無倫次，或大吵
    大鬧、亂摔東西，且表示要等律師在場，才要製作筆錄等語
    （詳本院卷(二)第163 頁倒數第8 行至第164 頁第2 行、倒數
    第13行至第10行、第165 頁第5 行至第9 行）。益見被告持
    刀坐在原來桌位，曾與證人戊○○、丁○○交談，明知自己
    持刀，然拒絕戊○○收起刀子，並理解丙○○對其責罵，而
    與丙○○互罵，被帶回警局後，並無酒後失態之行為，且於
    被逮捕後約1 小時（即95年6 月14日凌晨2 時40分）製作筆
    錄時，清楚表示無律師在場，拒絕夜間訊問等情（參警卷第
    2 頁至第3 頁）。再佐以被告供承：95年6 月13日晚間進入
    10全10美卡拉OK店時，意識很清楚，記得丙○○點唱之歌曲
    及己○○曾與丙○○合唱等語（詳本院卷(三)第115 頁第4 行
    至第10行、第17行至第20行）；證人戊○○於本院審理時證
    述：被告與己○○一共喝了5 、6 瓶啤酒等語（詳本院卷(三)
    第100 頁倒數第12行至第9 行）；及被告自服役期間養成飲
    酒習慣，退伍時之酒量，約可喝1 瓶紹興酒或8 至10瓶啤酒
    才有醉意，自93年起，因無工作而未節制飲酒，每週最多與
    朋友喝4 至5 次，1 次可飲高粱酒半瓶，最多曾1 次喝過6
    瓶紹興酒之事實（詳本院卷(二)第85頁之高雄市立凱旋醫院鑑
    定書），足見被告當日所飲用之酒類及數量，尚在其酒量之
    範圍內。再者，本件被告送精神鑑定，結果認為：根據被告
    年輕時至最近之飲酒量計算，被告應有「酒精耐受性」產生
    （意即要喝更多，才會達到以前喝量較少時就能達到之酒醉
    狀態）。被告再如此高的酒精濃度濃度下，並無發生一般人
    會有之症狀，可更加確定被告有耐受性產生，推斷被告之判
    斷力有達到「明顯」受影響程度之機率不高、「精神錯亂」
    之機率亦不高。推斷被告當時在酒後中毒之意識狀態改變下
    ，對周遭環境的覺醒減低致認識力及判斷力降低，對於飲酒
    後發生之事有失憶之可能性較大，但推斷被告應未達辨識其
    行為違法或辨識其行為之能力「顯著降低」程度，亦不排除
    有某些片段，被告之認識力及判斷力無明顯受損，但因衝突
    力升高、控制力降低，事後謊稱失意之可能。綜合門診鑑定
    、心理測驗及精神狀態檢查所得之資料，被告過去除酒精濫
    用外，無其他精神疾病史，鑑定時同樣只符合酒精濫用之診
    斷，被告在犯案時，並無幻覺、妄想等精神症狀之直接干擾
    其判斷力或行為。被告飲酒後發生犯行，雖與飲酒後衝動性
    增加及辨識力、判斷力減損可能有關，但尚未達顯著減低之
    程度，被告事先知道自己酒後易控制不住與人發生衝突，或
    可能產生意識狀態變更即失憶情況，卻仍繼續飲酒行為等情
    ，有高雄市立凱旋醫院96年9 月26日高市凱醫成字第096000
    5494號函及所附鑑定書在卷可稽（詳本院卷(二)第89頁末行至
    第91頁第9 行）。亦證被告行為時，雖週遭環境之認識力、
    判斷力及行為之控制力降低、然尚未達精神耗弱之程度。是
    被告辯稱：當時已經酒醉，陷於精神耗弱，不記得事情發生
    經過等語，尚難採信。按正當防衛必須對於現在不法之侵
    害始得為之，侵害業已過去，即無正當防衛可言。至彼此互
    毆，又必以一方初無傷人之行為，因排除對方不法之侵害而
    加以還擊，始得以正當防衛論。故侵害已過去後之報復行為
    ，與無從分別何方為不法侵害之互毆行為，均不得主張防衛
    權（最高法院30年上字第1040號判例參照）。本件衝突係因
    丙○○前至被告桌位質問被告，並與被告發生口角爭執後，
    出手打被告1 個耳光，被告不甘受辱，於丙○○轉身走回其
    座位之際，持刀刺傷丙○○臀部1 刀，而引發後續丙○○、
    陳超源分持鐵椅毆打被告之事實，業經認定如前。是丙○○
    掌摑被告後，隨即轉身離去，其對被告之傷害行為業已過去
    ，依上開說明，被告後續持刀刺傷丙○○、刺殺陳超源即無
    正當防衛可言。被告辯稱：本件行為係防衛過當等語，亦無
    足採。
  (五)按刑法上殺人罪與傷害罪之區別，乃以加害人有無殺意為斷
    ，是法院應審酌加害人之行為動機、手段、行為人對其行為
    客觀上足以造成死亡之結果，其主觀上確信之程度如何，是
    否預見其發生而不違反其本意，及其他情況證據等綜合判斷
    ，加害人使用之兇器及被害人所受之傷害程度，固不能據為
    認定有無殺意之唯一標準，但加害人使用之兇器、下手情形
    如何，及被害人所受之傷勢，於審究犯意方面，仍不失為重
    要參考資料；行為人於行為當時，主觀上是否有殺人之故意
    ，除應斟酌其使用之兇器種類、攻擊之部位、行為時之態度
    、表示外，尚應深入觀察行為人與被害人之關係、衝突之起
    因、行為當時所受之刺激、下手力量之輕重，被害人受傷之
    情形及行為人事後之態度等各項因素綜合予以研析（最高法
    院20年非字第104 號、44年台上字第373 號、78年台上字第
    52 16 號判例參照）。經查：
  1.被害人丙○○於95年6 月14日凌晨1 時30分許受傷後，因受
    有右臉裂傷約5 公分、右耳廓斷裂傷約2 公分、右臀部割裂
    傷兩處，各約1 公分、2 公分，被送往高雄醫學大學附設中
    和紀念醫院，自同日凌晨2 時8 分起至中午12時10分許，在
    該醫院急診就診，接受傷口縫合與留院觀察等情，此有高雄
    醫學大學附設中和紀念醫院診斷證明書、病歷資料在卷可參
    （詳警卷第29頁、本院卷(三)第21頁至第25頁）。是丙○○上
    開傷勢，經送醫就診，接受縫合手術及留院觀察約10小時後
    ，即可返家休養，可知被告出刀時並未極用力，且受傷之部
    位及實際造成之傷害均無致命之可能性。而被告正屬青壯之
    年，若其有意致被害人丙○○於死，而持摺疊刀刺殺丙○○
    當直接刺向丙○○身上主要部位，則丙○○所受傷勢實絕非
    僅此而已，又豈會僅刺向丙○○臀部，且傷痕深度不深，是
    自丙○○所受傷勢而言，尚難認被告持刀刺向丙○○臀部時
    即有殺人之犯意。
  2.證人丙○○於本院審理時證稱：被告係趁其不注意之際，刺
    其臀部1 刀，嗣在被告刺殺陳超源後，再刺其臀部1 刀，警
    察到達以前，被告已經停止刺殺之動作等語（詳本院卷(二)第
    142 頁第5 行至第9 行、第147 頁第18行至第21行）；證人
    戊○○於本院審理時證稱：被告係趁丙○○轉身走回座位時
    ，從丙○○後方刺其臀部1 刀，警察到達時，被告一手勒住
    丙○○，一手持刀等語（詳本院卷(三)第94頁倒數第4 行至第
    2 行、第97頁第15行至第16行）；證人丁○○於本院審理中
    證稱：回到卡拉OK店時，看見陳超源坐在椅子上，丙○○倒
    在地上，被告站在一旁等語（詳本院卷(二)第155 頁倒數第6
    行至第4 行）。如被告確有殺害丙○○之意，何不趁丙○○
    無防備時，持刀猛刺其背部，反而刺其臀部？或於互毆之際
    ，如同持刀刺向陳超源胸、腹部之方式，刺向丙○○身體正
    面，反而再刺丙○○臀部？或於陳超源、丙○○2 人均受傷
    ，無法反抗，分別跌坐在椅子或地上時；或於一手勒住丙○○頸部，另一手持刀靠近丙○○臉部及頸部時繼續刺殺丙○○，反而停止其犯行？依上開說明，被告應無殺害被害人丙○○於死之犯意可言。
  3.陳超源死亡後，經檢察官督同法醫師解剖屍體後，發現陳超
    源受有右前胸穿刺傷（深及右胸腔及肺臟右下葉）、右腹部
    穿刺傷及左腹部穿刺傷之事實，業如前述。參以被告返回該
    卡拉OK店後，係因遭受證人丙○○刺激後，超出其可忍受範
    圍，始持刀刺傷證人丙○○，而無殺害證人丙○○之犯意（
    理由詳見(三)及(五)1.、2.所載）。且被告與證人丙○○發生口
    角爭執過程，死者陳超源係坐在位置上喝酒，並未講話或加
    入爭吵或與被告互罵之事實，業經證人丁○○、戊○○於本
    院審理中證述明確（詳本院卷(二)第152 頁第16行至第20行、
    本院卷(三)第96頁第14行至第18行）。足見在被告與證人丙○○發生口角爭執時，死者陳超源並未加入，而係見被告持刀
    刺傷證人丙○○臀部後，始持鐵椅攻擊被告。是在被告與死
    者陳超源既不認識而無仇恨，死者陳超源亦無任何作為，足
    以引發被告不滿，致觸動殺機之情況下，被告持刀之初，先
    刺傷死者左腹部1 刀，是否即有殺人犯意，已非無疑。再者
    ，死者陳超源左腹部穿刺傷，距離頭頂69公分，造成腹腔內
    出血，深度約7. 5公分，傷勢固屬非輕，然非死者陳超源致
    死創傷之事實，有法務部法醫研究所鑑定書可參（見相字卷
    第28頁背面至第29頁正面）。綜合以上各情，尚難認被告持
    刀刺傷死者左腹部1 刀時，即有殺人之犯意。惟按腹部及胸
    部乃人體重要臟器密集之處，如接續持刀刺腹部數刀或持刀
    刺往胸部，將深及臟器，造成大量失血而產生死亡之結果，
    此為眾所週知之客觀事實，亦為被告所能知悉。詎被告於持
    刀刺傷陳超源左腹部1 刀後，竟又持刀繼續刺殺陳超源右腹
    部1 刀，由右腹部刺入，經由第12根肋骨下緣、右腹腔、小
    腸、腸繫膜、右迴結腸瓣、盲腸、上升結腸漿膜層，深度約
    10公分，造成腹腔內出血，上升結腸漿膜層出血；右前胸1
    刀，由右前胸刺進右胸腔直至右肺下葉，深度約10公分，造
    成肺臟大出血及右血胸形成，傷情嚴重；參以被告上開時、
    地所持刺傷被害人陳超源之摺疊刀刀刃長約8 公分、極其尖
    銳，刀柄長約10.5公分，有高雄市政府96年10月15日高市府
    警保字第09 60053149 號函及所附刀械鑑驗小組工作鑑定結
    果紀錄表、照片可稽（見本院卷(二)第113 頁至第115 頁），
    而被告於持刀刺傷陳超源左腹部1 刀後，竟再持利刃猛力刺
    殺陳超源右腹部、右前胸部各1 刀，刀刃均已全部沒入陳超
    源右腹部及右前胸部，致陳超源受有上開傷害，顯見被告下
    手至重、用力甚猛，足認被告於刺傷陳超源左腹部1 刀後，
    另行殺人之決意，至為明顯。又被告行兇後，在派出所宣稱
    ：「對方要我死，我也要他死」之事實，業經證人蘇生才警
    員於偵查中證述明確（詳偵卷第35頁倒數第8 行至第7 行）
    。則由被告甫行兇後隨即對第三人宣稱要讓被害人死等語，
    益徵被告於持刀刺中死者陳超源右腹部之際，確實有殺害被
    害人陳超源之犯意。
  (六)被害人陳超源於上揭時地，受被告持摺疊刀刺殺，受有前揭
    傷勢，經送醫院急救不治死亡一節，如前所述。又被害人陳
    超源係因胸腹部多重穿刺傷及低血容積性休克死亡，亦經法
    務部法醫研究所解剖鑑定被害人屍體無訛，製有上開鑑定書
    附卷可稽。足見被害人陳超源之死亡，與被告持摺疊刀刺殺
    之行為，具有相當因果關係，確堪認定。
  (七)綜上所述，本件事證明確，被告犯行，堪以認定，應依法論
    科。
二、被告行為後，刑法業於94年2 月2 日修正公布，95年7 月1
    日起施行，而行為後法律有變更者，適用行為時之法律；但
    行為後之法律有利於行為人者，適用最有利於行為人之法律
    ，刑法第2 條第1 項定有明文。又有關新舊法之比較，應就
    罪刑有關之共犯、未遂犯、想像競合犯、牽連犯、連續犯、
    結合犯，以及累犯加重、自首減輕暨其他法定加減原因（如
    身分加減）與加減例等一切情形綜合其全部罪刑之結果而為
    比較至於易科罰金、易服勞役之折算標準，於新法施行後，
    應另依新法第2 條第1 項之規定，適用最有利於行為人之法
    律，且不在上開應綜合比較事項之列，自得依其比較結果，
    另行適用與上開綜合比較事項不同之法律（最高法院95年5
    月23日95 年 度第8 次刑事庭會議決議參照）。本院審酌：
  (一)修正前刑法第33條第5 款規定，罰金刑應處銀元1 元以上，
    並應依修正前罰金罰鍰提高標準條例第1 條規定，就其原定
    數額得提高為2 倍至10倍，但法律已依一定比率規定罰金或
    罰鍰之數額或倍數者，依其規定。惟修正後刑法第33條第5
    款則規定：「罰金：新臺幣1 千元以上，以百元計算之」，
    而95年6 月14日修正公布之刑法施行法第1 條之1 第2 項規
    定：「94年1 月7 日刑法修正時，刑法分則編未修正之條文
    定有罰金者，自94年1 月7 日刑法修正施行後，就其所定數
    額提高為30倍，但72年6 月26日至94年1 月7 日新增或修正
    之條文，就其所定數額提高為3 倍」，比較修正前後之罰金
    刑輕重，該罰金刑之最低刑度於修法後已有加重，故以95年
    7 月1 日修正公布施行前之規定較有利於被告。
  (二)被告行為後，刑法第55條業已刪除牽連犯之規定，而本案被
    告所犯刑法第277 條第1 項傷害罪及同法第302 條第1 項之
    妨害自由罪（詳後述），如依新法規定，即應依數罪併罰之
    規定分論併罰，經比較新舊法結果，自以舊法較有利於行為
    人。
  (三)被告行為後，業已增訂刑法施行法第1 條之1 ，並規定：「
    中華民國94年1 月7 日刑法修正施行後，刑法分則編所定罰
    金之貨幣單位為新臺幣。94年1 月7 日刑法修正時，刑法分
    則編未修正之條文定有罰金者，自94年1 月7 日刑法修正施
    行後，就其所定數額提高為30倍。但72年6 月26日至94年1
    月7 日新增或修正之條文，就其所定數額提高為3 倍」。是
    就現行刑法中，有關於罰金刑處罰之規定已有修正，惟經比
    較增訂之刑法施行法第1 條之1 與被告行為時之罰金罰鍰提
    高標準條例第1 條前段、現行法規所定貨幣單位折算新台幣
    條例第2 條結果，二者規定適用之結果並無不同。
  (四)綜上，因本案涉及法律變更，且以舊刑法有利於被告，參諸
    前開最高法院決議意旨，依新刑法第2 條第1 項前段規定，
    自應適用最有利於被告之舊刑法。
二、核被告傷害丙○○、陳超源之行為，係犯刑法第277 條第1
    項之傷害罪；其另行起意，殺害陳超源之行為，係犯刑法第
    271 條第1 項之殺人罪；復另行起意剝奪丙○○之行動自由
    ，係犯刑法第302 條第1 項之妨害自由罪。被告基於傷害之
    犯意，持刀接續傷害丙○○臀部，再傷害丙○○右臉部及右
    耳部分，為接續犯，應論以單純一罪。被告以一傷害行為，
    傷害丙○○、陳超源，為想像競合犯，應論以一罪。檢察官
    認被告刺傷丙○○犯行部分，係殺人未遂罪，尚有誤會，惟
    起訴基本社會事實同一，起訴法條應予變更（理由詳一(五)所
    載）。又被告以左手勒住被害人丙○○頸部，妨害其行動自
    由時，同時承前開傷害之犯意，接續持上開摺疊刀劃傷丙○○之右臉部及右耳，造成丙○○右臉裂傷約5 公分、右耳廓
    斷裂傷約2 公分，業經認定如前。而被告以左手勒住丙○○
    頸部之強暴方式，已足以剝奪其行動自由，未必需再以持刀
    之方式，始可控制丙○○之行動自由。足見被告於妨害丙○○行動自由時，另有持刀傷害丙○○之故意，堪認上開傷害
    犯行應非妨害自由犯行所施強暴、脅迫當然之結果（最高法
    院30年上字第3701號判例參照）。上開妨害自由犯行與傷害
    犯行間，有方法、目的關係，為廢止前牽連犯（因傷害陳超
    源；接續傷害丙○○臀部、右臉、右耳部分，只論以一傷害
    罪，故整體而言，上開傷害犯行，應與妨害自由犯行，成立
    牽連犯關係），依廢止前刑法第55條後段規定，從一重之妨
    害自由罪處斷（起訴書已記載被告持刀挾持丙○○之事實，
    應認檢察官就被告妨害丙○○自由犯行部分，業已生起訴之
    效力，且該妨害自由犯行與傷害丙○○部分，具有廢止前之
    牽連犯關係，本院自應並予審理，附此敘明）。所犯殺人罪
    與妨害自由罪，犯意各別，行為互殊，應分論併罰。爰審酌
    被告僅因細故，即持刀傷害及妨害丙○○之自由、殺害陳超
    源，不僅未尊重丙○○之人格尊嚴，且剝奪陳超源之生命，
    行為手段甚為可議。其上開行為已使陳超源家屬陷於萬分痛
    苦之困境中，影響其未來之生活，心理上難脫此陰影，行為
    惡害非輕，犯後未能坦承犯行，辯稱因酒醉，對其所作所為
    均不復記憶，欠缺承擔刑責之心，態度不佳，復未盡力與丙○○或陳超源家屬達成和解，賠償其等損害或撫慰其心靈傷
    痛，然考以本件起因於被害人丙○○酒後藉詞挑釁被告，並
    當眾掌摑被告，引發被告不滿，不甘受辱，酒後持刀行兇，
    終而鑄成大錯等一切情狀，各量處如主文所示之刑。所犯殺
    人罪部分，依被告犯罪情形，認有宣告褫奪公權之必要，爰
    諭知如主文所示之褫奪公權【按褫奪公權屬於從刑，而從刑
    附屬於主刑，本案關於刑法修正前後之比較適用，因主刑部
    分適用舊刑法，故從刑部分亦應適用舊刑法，而無新舊法比
    較問題，最高法院94年度台上字第6447號判決可資參照，附
    此敘明】。又被告上開妨害自由罪之犯罪時間，在中華民國
    96年4 月24日以前，合於減刑條件，爰依中華民國96年罪犯
    減刑條例第2 條第1 項第3 款及第7 條之規定，減其宣告刑
    2 分之1 ，並定其應執行刑。扣案摺疊刀1 把係被告所有，
    業經被告供承在卷，且係供被告犯傷害、殺人及妨害自由罪
    所用之物，爰依刑法第38條第1 項第2 款規定，於宣告各罪
    之主文項下，分別諭知沒收。
據上論斷，應依刑事訴訟法第299 條第1 項前段、第300 條，刑
法第271 條第1 項、第277 條第1 項、第302 條第1 項、第55條
、第38條第1 項第2 款、第37條第2 項，修正前刑法第51條第5
款，罰金罰鍰提高標準條例第1 條，廢止前刑法第55條後段，中
華民國96年罪犯減刑條例第2 條第1 項第3 款、第7 條，判決如
主文。
本案經檢察官甲○○到庭執行職務。
中　　華　　民　　國　　96　　年　　12　　月　　28　　日
                  刑事第十五庭  審判長法  官  方百正
                                      法  官  王碧瑩
                                      法  官  方錦源
以上正本證明與原本無異。
如不服本判決，應於收受送達後10日內向本院提出上訴書狀。
中　　華　　民　　國　　96　　年　　12　　月　　28　　日
 　　　　　　　　　　　　　　　       書記官  鄧思辰
附錄本判決論罪科刑所依據之法條：
刑法第271條第1項
殺人者，處死刑、無期徒刑或10年以上有期徒刑。
刑法第277條第1項
傷害人之身體或健康者，處3 年以下有期徒刑、拘役或1 千元以
下罰金。
刑法第302條第1項
私行拘禁或以其他非法方法，剝奪人之行動自由者，處5年以下
有期徒刑、拘役或3百元以下罰金。
